臺灣高雄地方法院民事判決　　　　　　　96年度簡上字第66號
上　訴　人　丙○○
訴訟代理人　許芳瑞律師
被上訴人　　甲○○
訴訟代理人　湯瑞科律師
訴訟代理人　乙○○
上當事人間請求遷讓房屋事件，上訴人對於民國96年1 月9 日本
院95年度鳳簡字第797 號第一審判決提起上訴，本院民國96年6
月20日言詞辯論終結，判決如下：
    主  文
上訴駁回。
第二審訴訟費用由上訴人負擔。
    事  實及理  由
一、本件被上訴人起訴主張：上訴人前欲向被上訴人借款，但被
    上訴人考量風險之因素，而不予出借，雙方乃協議於民國92
    年10月27日簽訂不動產買賣契約，以總價額新臺幣（下同）
    120 萬元，將上訴人所有坐落高雄縣大寮鄉○○段第1085之
    2 號土地出售予被上訴人，並附以上訴人得於6 個月內行使
    買回權，但上訴人於限期內並未買回，而上開土地又已辦理
    移轉登記予被上訴人。惟上開土地上尚有未辦理保存登記之
    房屋一棟，即門牌號碼高雄縣大寮鄉○○村○○路122 之1
    號（下稱系爭房屋），其起造人為訴外人梁慧雯，被上訴人
    乃以80萬元向梁慧雯買受系爭房屋，並已辦畢第一次所有權
    登記，被上訴人已為系爭房屋之所有權人。上訴人無合法權
    源卻占用上開房屋，屢經催索，拒不遷讓，嗣經雙方協議，
    上訴人切結同意於94年9 月19日以前無條件搬離系爭房屋，
    惟屆期上訴人仍拒不履行承諾，為此，爰依民法第767 條之
    規定，以及契約請求權之法律關係，求為判決：上訴人應將
    系爭房屋騰空後，遷讓返還予被上訴人。並於本院審理時補
    稱：向訴外人梁慧雯購買系爭房屋時，係認為上訴人與訴外
    人梁慧雯有買賣關係，上訴人至少已將系爭房屋之事實上處
    分權讓與給訴外人梁慧雯，至於上訴人與訴外人梁慧雯間真
    正之法律關係為何，並不知悉等語，並聲明求為判決：上訴
    駁回。
二、上訴人則以：系爭房屋本為伊所有，伊在92年間，本欲提供
    所有坐落高雄縣大寮鄉○○段第1085之2 號之土地及其上建
    物即系爭房屋為擔保，向被上訴人借款，惟因系爭房屋未辦
    理保存登記，故不能辦理抵押權設定登記，方由兩造約定由
    上訴人將所有之前述土地以買賣為原因，移轉登記為被上訴
    人所有，以擔保上訴人向被上訴人所借之款項，故實際上，
    前揭土地仍應為上訴人所有；同理，系爭房屋雖以買賣為原
    因，登記為被上訴人所有，惟實係先前伊請沈寧波代書代為
    辦理使用執照，並向沈寧波代書借800,000 元，俟辦理保存
    登記後再向銀行貸款來還800,000 元之借款，結果沈寧波代
    書把系爭房屋登記給被上訴人，當時被上訴人已經知悉訴外
    人梁慧雯與上訴人間並無買賣關係，故自不應適用土地法上
    善意第三人保護之規定，況系爭房屋之價值，並不僅值80
    萬元等語資為抗辯，並聲明請求判決：(一)原判決廢棄；(二)被
    上訴人在第一審之訴駁回。
三、兩造所不爭執之事實：
（一）系爭房屋之登記名義人為被上訴人。
（二）系爭房屋之實際出資起造人為上訴人。
（三）兩造曾於94年6 月19日，簽立一切結同意書，約定：「(1)
      總金額265 萬元正，是乙方（即上訴人，下同）欠甲方（
      即被上訴人，下同）金額；(2)雙方同意自94年6 月19日起
      3 個月內至9 月19日以前，乙方無任何條件搬離房屋及建
      地，地上物在內。地號：翁園段1085號及1085之2 ，門牌
      號122 號之1 （即系爭房屋）；(3)265 萬元是包括黃裕仁
      先生金額在內；(4)包括黃裕仁之所有金錢清楚。」
四、本件之爭點在於：被上訴人究有無取得系爭房屋之所有權，
    且應受土地法第43條規定之保護？
五、本院之判斷：
（一）按依土地法第43之規定，依土地法所為之登記，有絕對之
      效力，故如主張已依土地法之規定而為之登記，應不受土
      地法第43條規定之保護，自應就登記名義人係明知土地登
      記簿謄本所登記之所有人，非真正之所有人，或明知其所
      有權之登記有無效或得撤銷之原因，而為惡意第三人之事
      實，負舉證之責。經查，本件被上訴人為系爭房屋之登記
      所有權人乙節，有建物登記第一類謄本1 份附原審卷為證
      （原審卷第5 頁），復為上訴人所不爭執，是上訴人如以
      被上訴人應不受土地法第43條之規定保謢等語置辯，揆諸
      上揭論述，自應就此負舉證之責。
（二）依上訴人所述，系爭房屋當時會由訴外人梁慧雯為系爭房
      屋之起造人及辦理所有權第一次登記，係因為作為擔保債
      權之用，而經本院依職權調取本院94年度簡上字第182 號
      民事兩造交付房屋事件案卷審閱之結果，證人即辦理系爭
      房屋建照及使用執照之代書沈寧波於該事件審理時，曾到
      院證述：「丙○○缺錢來我這裡，是向金主（羅友順）借
      款80萬元並設定土地的抵押權，土地是甲○○名下，另外
      房屋部分（即指系爭房屋），是先以金主指定的梁慧雯名
      義申請建照及使用執照，以便辦理保存登記為擔保後，打
      算再向銀行貸款來償還金主，當時有簽委任授權書及同意
      切結書，系爭房屋原要登記在丙○○名下，因丙○○本身
      有其他欠款怕被查封，就與羅友順協議，先登記在羅友順
      指定之人名下，但後來我衹有辦到使用執照及建照，上訴
      人與被上訴人會同沈姓代書一起來還款，並表示要將建照
      和使用執照取回，當天就有簽立切結書，我將使用執照等
      文件交給他們，至於以後的情形我就不曉得，本件保存登
      記是由他人辦理的，事後有無貸款我不清楚」等語（見本
      院94年度簡上字第184 號卷第65頁）；又兩造在該案中曾
      提出一紙由兩造共同簽具之同意切結書（見本院94年度簡
      上字第184 號卷第97-99 頁），其上第三條亦載明：「立
      同意書人等人（即兩造）現無法支付上述辦理費用，同意
      將房屋座落：高雄縣大寮鄉○○村○○路壹貳貳之壹號，
      買賣移轉登記所有權給梁慧雯，且另外提供土地座落：大
      寮鄉○○段一０八五之二地號（房屋所在之土地）設定抵
      押權登記，設定第一順位抵押權，設定金額新台幣：玖拾
      陸萬元正，作為擔保用。」則上訴人所稱系爭房屋由訴外
      人梁慧雯為房屋起造人之原因，係作為向訴外人羅友順借
      款之擔保，且為被上訴人所明知乙節，應屬實在。因系爭
      房屋係由上訴人出資興建，此為被上訴人所不爭（見本院
      卷第38頁），故系爭房屋之原始所有權，應為上訴人所有
      ；又上訴人既係在為擔保借款之情形下，方由訴外人梁慧
      雯為起造人並辦理系爭房屋之建物第一次登記，並無實際
      之買賣行為，故原始建築人即上訴人仍係原始取得系爭房
      屋之所有權。
（三）惟雖系爭房屋之所有權應為上訴人所有，且當時被上訴人
      知悉系爭房屋之所以由訴外人梁慧雯作為起造人，係為擔
      保借款之用，惟上訴人向羅友順所借得之款項，其後係由
      被上訴人前往清償，此為上訴人所不爭（見本院卷第40頁
      ），而證人即當時陪同被上訴人前往還款之人莊素卿亦在
      本院94年度簡上字第184 號民事事件審理時，來院證稱：
      「系爭房屋，是由我陪同被上訴人交80萬元給沈代書，當
      時上訴人有在場，我們去拿回系爭房屋資料要辦理過戶，
      是過戶給被上訴人，..... 上訴人跟我說房屋登記在沈代
      書人頭名下，要我們拿80萬把房屋買回來，再登記給被上
      訴人，由上訴人姐姐擔任保證人去辦理貸款，等貸款出來
      後，差額上訴人姐姐會出，一併清償借款，清償後房屋再
      登記回上訴人名下」等語（見本院94年度簡上字第184 號
      卷第81頁），而上訴人於該案件審理中，亦曾就上述兩造
      所不爭執，於94年6 月19日所簽立之切結同意書部分，自
      承：「切結書確實是我寫的，但當時是因為被上訴人叫我
      賣房子來還債務」等語（見本院94年度簡上字第184 號卷
      第21頁），則由上述證人莊素卿之證詞及上訴人之自承可
      知，在被上訴人清償上訴人向訴外人羅友順之借款後，係
      上訴人同意將系爭房屋移轉登記於被上訴人名下，且因上
      訴人其後確實積欠被上訴人款項而無力清償，故方在被上
      訴人之要求下，同意出售系爭房屋予上訴人，以清償債務
      。又因在上訴人同意出售系爭房屋清償積欠被上訴人之款
      項後，斯時被上訴人已係系爭房屋之登記名義人，且又係
      先前在上訴人之同意下，自訴外人梁慧雯處取得系爭房屋
      之登記名義，已如前述，故實無再為重複移轉登記之必要
      ，應認在上訴人同意出售系爭房屋，並簽立上開切結同意
      書之時，被上訴人即完全取得系爭房屋之所有權，是以兩
      造方於前開94年6 月19日所簽立之切結同意書，約定上訴
      人應自94年6 月19日起3 個月內，無條件搬離系爭房屋。
（四）綜上，被上訴人既已取得系爭房屋之所有權，被上訴人亦
      同意在94年9 月19日前搬離系爭房屋，在上訴人無合法權
      源占有系爭房屋，且拒絕遷出之情形下，被上訴人本於所
      有權及以契約之法律關係，請求上訴人遷出系爭房屋，自
      有理由，應予准許。原審為被上訴人勝訴之判決，核無違
      誤，上訴意旨指摘原審判決不當，求予廢棄，為無理由，
      應予駁回。
據上論結，本件上訴為無理由，依民事訴訟法第436 條之1 第3
項、第449 條第1 項、第463 條、第78條，判決如主文
中　　華　　民　　國　　96　　年　　6　　 月　　29　　日
            民事鳳山分庭審判長法　官　朱玲瑤
                              法　官　呂憲雄
                              法　官　李怡諄
上正本係照原本作成，與原本無異。
本件不得上訴。
中　　華　　民　　國　　96　　年　　6　　 月　　29　　日
                              書記官  林豐富
